臺灣宜蘭地方法院民事判決　　　　　　　 93年度訴字第360號
原　　　告　丁○○
訴訟代理人　李秋銘律師
複代理人　　黃金亮律師
被　　　告　己○○
　　　　　　乙○○
兼上二人之
訴訟代理人　壬○○
被　　　告　丙○○○
　　　　　　辛○○
兼上二人之
訴訟代理人　卯○○
被　　　告　癸○○
　　　　　　寅○○
　　　　　　辰○○
　　　　　　戊○○
　　　　　　子○○
　　　　　　巳○○
　　　　　　丑○○
　　　　　　庚○○
當事人間拆屋還地事件，業於民國94年08月25日言詞辯論終結，
本院判決如下：
    主      文
被告卯○○、丙○○○、寅○○、辛○○、辰○○、戊○○等六
人應將坐落宜蘭縣宜蘭市○○段一六五地號土地上，如附圖所示
編號165-A001、面積一五四‧八三平方公尺之一層樓鐵皮及磚造
平房，及編號165-A005、面積九四‧０三平方公尺之ＲＣ造一、
二層樓房屋拆除，並將土地返還原告及其餘共有人。
被告癸○○、壬○○、子○○、巳○○、丑○○、乙○○、庚○○、己○○等八人應將坐落宜蘭縣宜蘭市○○段一六五地號土地
上，如附圖所示編號165-A002、面積一九‧四六平方公尺之一層
樓土造平房，及編號165-A003、面積一‧二六平方公尺之水井，
編號165-A006、面積三一‧二一平方公尺之一層樓磚造平房，編
號165-A007、面積一七‧七八平方公尺之鐵棚架拆除，並將土地
返還原告及其餘共有人。
前項拆除建物暨地上物及交還土地之履行期間為參個月。
訴訟費用由被告卯○○、丙○○○、寅○○、辛○○、辰○○、
戊○○等六人連帶負擔十分之八；餘由被告癸○○、壬○○、子
○○、巳○○、丑○○、乙○○、庚○○、己○○等八人連帶負
擔。
本判決於原告分別以新台幣壹佰捌拾壹萬柒仟元為被告卯○○、
丙○○○、寅○○、辛○○、辰○○、戊○○等六人、以新台幣
伍拾萬玖仟元為被告被告癸○○、壬○○、子○○、巳○○、丑
○○、乙○○、庚○○、己○○等八人供擔保後，各得假執行。
但被告卯○○、丙○○○、寅○○、辛○○、辰○○、戊○○等
六人如以新台幣伍佰肆拾伍萬元，被告被告癸○○、壬○○、子
○○、巳○○、丑○○、乙○○、庚○○、己○○等八人如以新
台幣壹佰伍拾貳萬陸仟陸佰伍拾元分別為原告預供擔保，各得免
為假執行。
    事實及理由
甲、程序方面：
一、本件被告寅○○、辰○○、戊○○、庚○○等 4人經合法通
    知，未於言詞辯論期日到場，核無民事訴訟法第 386條各款
    所列情形，爰依原告之聲請，由其一造辯論而為判決。
二、按訴狀送達後，原告不得將原訴變更或追加他訴，但經被告
    同意者，或該訴訟標的對於數人必須合一確定時，追加其原
    非當事人之人為當事人者，不在此限；又被告於訴之變更或
    追加無異議，而為本案之言詞辯論者，視為同意變更或追加
    ，民事訴訟法第255條第1項第1、5款及第 2項定有明文。查
    本件原告於起訴時原僅列癸○○、壬○○、卯○○等 3人為
    被告，然因被告陳明原告訴請拆除之建物或地上物係其等三
    人與其餘被告等人基於繼承關係而共有，是該訴訟標的對於
    全體被告自需合一確定，從而原告再追加丙○○○、寅○○
    、辛○○、辰○○、戊○○、子○○、巳○○、丑○○、乙○○、庚○○、己○○等人為被告，核與前揭規定相符，且
    被告對於原告前揭追加亦無異議而為本案之言詞辯論，視為
    同意變更，自應予准許。
乙、實體方面：
一、原告主張之意旨：
  (一)坐落宜蘭縣宜蘭市○○段165地號（整編前為革新段616地號
    ）之土地為原告與被告癸○○、壬○○、卯○○，及訴外人
    甲○○、莊朝宗、張玲玥、莊朝安、莊朝男、莊勇、林德旺
    、黃惠龍、莊邦彥、莊邦光、莊邦典、莊柏、莊金惠、莊國
    瑞等人所共有。然訴外人莊朝宗未經全體共有人同意，即在
    系爭土地上興建如附圖所示編號165-A001之一層樓鐵皮及磚
    造平房、及編號165-A005之RC造一、二層房屋，惟莊朝宗已
    於民國93年01月25日死亡，上開建物並由被告卯○○、丙○○○、寅○○、辛○○、辰○○、戊○○等 6人共同繼承。
    另訴外人莊金英亦未經全體共有人同意，而於系爭土地上興
    建如附圖所示編號165-A002之一層樓土造平房，及編號165-
    A003之水井，編號165-A006之一層樓磚造平房，編號165-A0
    07之鐵棚架拆除，嗣莊金英於48年01月29日死亡，該建物或
    地上物並由被告癸○○、壬○○、子○○、巳○○、丑○○
    、乙○○、庚○○、己○○等8人共同繼承。
  (二)惟各共有人固得按其應有部份對於共有物之全部有使用收益
    之權，但如對共有物之特定部份使用收益，仍須徵得其他共
    有人全體之同意。本件被告等人並無法證明其等之被繼承人
    於興建上開建物或地上物時已得全體共有人同意，顯未就其
    占有系爭土地之合法權源負舉證之責，是原告本於所有權之
    作用，自得訴請被告拆屋還地。
  (三)為此聲明請求：
  1.被告卯○○、丙○○○、寅○○、辛○○、辰○○、戊○○
    等6人應將坐落宜蘭縣宜蘭市○○段165地號土地上，如附圖
    所示編號165-A001、面積154.83平方公尺之一層樓鐵皮及磚
    造平房，及編號165-A005、面積 94.03平方公尺之RC造一、
    二層房屋拆除，並將土地返還原告及其餘共有人。
  2.被告癸○○、壬○○、子○○、巳○○、丑○○、乙○○、
    庚○○、己○○等8人應將上開同地段165地號土地上，如附
    圖所示編號 165-A002、面積19.46平方公尺之一層樓土造平
    房，及編號165-A003、面積1.26平方公尺之水井，編號165-
    A006、面積31.21平方公尺之一層樓磚造平房，編號165-A00
    7、面積17.78平方公尺之鐵棚架拆除，並將土地返還原告及
    其餘共有人。
  3.原告願供擔保請准宣告假執行。
二、被告癸○○、壬○○、卯○○、丙○○○、寅○○、辛○○
    、戊○○、子○○、巳○○、丑○○、乙○○、己○○等人
    之答辯意旨：
  (一)如附圖所示編號165-A001之一層樓鐵皮暨磚造平房乃被告之
    先祖所興建，並由莊朝宗繼承，另附圖編號165-A005之RC造
    一、二層房屋，則為訴外人莊朝宗所興建，嗣莊朝宗死亡，
    即由被告卯○○、丙○○○、寅○○、辛○○、辰○○、戊○○等 6人共同繼承。另附表所示編號165-A002之一層樓土
    造平房，及編號165-A003之水井、編號165-A006之一層樓磚
    造平房、編號165-A007之鐵棚架則亦為被告之先祖所興建，
    並由莊金英繼承，嗣莊金英死亡後再由被告癸○○、壬○○
    、子○○、巳○○、丑○○、乙○○、庚○○、己○○等 8
    人共同繼承。然上開由被告先祖莊啟明、莊秋松所興建如附
    表編號165-A001、165-A001、165-A002、165-A003、165-A0
    06之房屋均屬百年以上之建築，故被告就此建物自有占有使
    用土地之權限，應無疑義，且被告或其等之被繼承人之前亦
    且均有繳納稅金，故原告利用該建物係屬百年古厝，當時之
    共有人已多死亡，舉證不易之弱點，訴請拆屋還地，自失誠
    信。另編號 165- A005之房屋則係莊朝宗於64年間興建，當
    時係經過全體共有人之同意，才取得完工證明書，顯見系爭
    房屋或地上物均屬有權占有。
  (二)為此聲明請求：駁回原告之訴及假執行之聲請；如受不利之
    判決，被告願供擔保請准免為宣告假執行。
三、被告莊被告辰○○、庚○○等 2人則未於言詞辯論期日到庭
    ，亦未提出書狀作何聲明及陳述。
四、本件不爭執之事實：
    查坐落宜蘭縣宜蘭市○○段165地號（整編前為革新段616地
    號）之土地為原告與被告癸○○、壬○○、卯○○，及訴外
    人甲○○、莊朝宗、張玲玥、莊朝安、莊朝男、莊勇、林德
    旺、黃惠龍、莊邦彥、莊邦光、莊邦典、莊柏、莊金惠、莊
    國瑞等18人所共有。又被告卯○○、丙○○○、寅○○、辛○○、辰○○、戊○○等6 人之先祖或父親莊朝宗於該土地
    上興建如附圖所示編號165-A001、面積154.83平方公尺之一
    層樓鐵皮暨磚造平房，及編號165-A005、面積 94.03平方公
    尺之RC造一、二層房屋，現並由上開6 名被告共同繼承該建
    物；另被告癸○○、壬○○、子○○、巳○○、丑○○、乙○○、庚○○、己○○等 8人之先祖亦於該土地上興建如附
    圖所示編號165-A002、面積19.46 平方公尺之一層樓土造平
    房暨編號165-A006、面積31.21 平方公尺之一層樓磚造平房
    ，及編號165-A003、面積1.26平方公尺之水井，編號165-A0
    07、面積 17.78平方公尺之鐵棚架，嗣後該建物或地上物乃
    由前述被告癸○○等 8人共同繼承等情，已據兩造分別提出
    土地登記謄本、繼承系統表、戶籍謄本及宜蘭縣宜蘭市戶政
    事務所94年03月29日宜市戶字第0940000802號函所檢送之門
    牌整編證明等件為證（見卷宗第72至109、115、121、122、
    158 頁），復經本院勘驗現場並囑託宜蘭縣宜蘭地政事務所
    測量屬實，製有勘驗筆錄、複丈成果圖及照片附卷可稽（見
    卷第36-38、40-44、46、47頁），上開事實亦未經兩造爭執
    ，自堪認為真正。
五、本件之爭點及法院之判斷：
    然原告主張被告所共同繼承之前揭建物或地上物均屬無權占
    用乙節，已為被告所否認，並以前揭情詞置辯，是經兩造整
    理後，確認本件應審酌之爭點厥為：被告占用系爭土地上如
    附圖所載之建物或地上物是否具有合法權源？（卷第156 頁
    ）。謹就此項爭點判斷如下：
  (一)按以無權占有為原因請求返還所有物之訴，被告對原告就其
    物有所有權存在之事實無爭執，而僅以非無權占有為抗辯者
    ，原告於被告無權占有之事實，無舉證責任。被告應就其取
    得占有，係有正當權源之事實證明之。如不能證明，則應認
    原告之請求為有理由（最高法院72年度台上字第1552號判決
    參照）。本件被告對原告為系爭土地之共有人、其所共同繼
    承如附圖所示之建物或地上物乃占用部分土地乙節，既不爭
    執，被告自應就其占有使用系爭土地係具正當權源之事證明
    之。
  (二)然查，被告雖抗辯被告卯○○、丙○○○、寅○○、辛○○
    、辰○○、戊○○等6 人之被繼承人莊朝宗，或被告癸○○
    、壬○○、卯○○等人，本即為系爭土地之共有人，自得占
    有使用系爭土地等語。惟民法第818 條固規定：「各共有人
    ，按其應有部分，對於共有物之全部，有使用收益之權。」
    ；然各共有人按其應有部分，對於共有物之全部雖有使用收
    益之權。惟共有人對共有物之特定部分使用收益，仍須徵得
    他共人有全體之同意，非謂共有人得對共有物之全部或任何
    一部有自由使用收益之權利。如共有人不顧他共有人之利益
    ，而就共有物之全部或一部任意使用收益，即屬侵害他共有
    人之權利，此乃有最高法院62年台上字第1803號判例可稽。
    本件系爭土地既為包括原告及被告卯○○、癸○○、壬○○
    等人共計18人所共有，被告等人之被繼承人或被告癸○○、
    壬○○、卯○○等人欲在系爭土地如附圖所示編號165-A001
    、A002、A003、A005、A006、A007之特定部分為使用收益，
    揆之上述判例意旨，仍應徵得其他全體共有人之同意，始屬
    適法。就此被告雖抗辯稱其等之先祖或父親興建該建物或地
    上物而占有使用系爭土地迄今，其中編號165-A001、A002、
    A003、A006、A007之建物或地上物已有百年之久，被告均有
    繳納稅捐，另編號165-A005之房屋亦已興建完成長達30年左
    右，且於64年興建時曾經宜蘭市公所發給完工證明書，顯見
    均已經全體之土地共有人之同意云云，並提出宜蘭縣稅捐稽
    徵處函文、64.12.5宜市建字第16908號宜蘭縣宜蘭市公所完
    工證明書、房屋稅籍證明書各乙份為證（詳見卷宗第30、31
    、39頁）。惟房屋稅籍證明書僅為稅捐單位憑為課稅之行政
    文書；另建築物完工證明書之核發，則僅為實施都市計畫以
    外地區建築物竣工證明之用，至於該建築構造安全及基地產
    權有關爭執應由業主自行查明負責，此業於該完工證明書之
    附註欄內記載甚詳，故被告所提出之上開書據縱使為真，亦
    僅能證明其之被繼承人為坐落系爭土地上建物之原始起造人
    及所有權人，尚不能證明其占用系爭土地上有正當權源，是
    被告徒以上開稅籍證明書或完工證明書抗辯如附圖所示之建
    物或地上物均屬有權占有系爭土地，自有未恰。
  (三)被告雖再聲請傳訊土地共有人甲○○，欲證明附圖所示編號
    165-A005、門牌號碼為宜蘭市○○路○段480號之房屋於64年
    興建時已經全體共有人同意。惟據證人甲○○到庭表示：「
    該房子確實坐落在 616地號土地上，該房子是莊朝宗所興建
    ，興建的時間已經有一段長久的時間，我無法記得。」、「
    （問：是否知悉他興建系爭房屋有經過土地所有人同意？ ）
    這些事情我並不清楚。」、「我也是系爭616 地號的共有人
    ，當時莊朝宗要蓋房子時有拿一份文件給我蓋章，這一份文
    件是否為同意書我不清楚，但莊朝宗是表示這份文件是可以
    讓他申請用的，但他要申請什麼東西我不清楚，這份文件我
    是沒有看，也看不懂是何內容。」、「（問：此份文件除妳
    之外，尚有誰蓋章？）我不記得了，莊朝宗拿文件給我蓋章
    時，好像是房子已經蓋好，要申請電之類的東西，但我實在
    不記得了。我只知道我有蓋章，但還有誰有在這個文件蓋章
    我就不知道了。」、「（問：請問證人系爭土地有多少位共
    有人？）我不知道，也不清楚有幾位共有人。」、「丁○○
    也是土地共有人，但我不知道他是否有蓋章。」等語（參卷
    宗第171至173頁），充其量僅能證明證人甲○○知悉莊朝宗
    有於系爭土地上興建附圖所示編號165-A005、門牌號碼宜蘭
    市○○路○段480號房屋之事實，惟仍無從認定莊朝宗於興建
    該建物時已經取得其餘土地共有人同意。
  (四)此外，被告等人已無法再提出其他事證，證明其等占有使用
    系爭土地如附圖所示165-A001、A002、A003、A005、A006、
    A007等特定部份土地之舉，乃經全體共有人同意，應認被告
    對此有利於己之事實，未善盡舉證之責，依舉證責任分配之
    原則，自應由被告負擔該危險。從而原告主張被告占有系爭
    土地之特定部份而為使用收益之行為，乃屬無權占有，且已
    侵害其餘共有人之權益，堪認有據。
  (五)綜上所述，被告等人既無法證明其等占有使用系爭土地上如
    附圖所示165-A001、A002、A003、A005、A006、A007等特定
    部份係具正當權源，從而原告依據民法第767條及第821條之
    規定，訴請被告卯○○、丙○○○、寅○○、辛○○、辰○○、戊○○等6人應將坐落宜蘭縣宜蘭市○○段165地號土地
    上，如附圖所示編號165-A001、面積154.83平方公尺之一層
    樓鐵皮及磚造平房，及編號165-A005、面積94.03 平方公尺
    之RC造一、二層房屋拆除，並將土地返還原告及其餘共有人
    ；暨訴請被告癸○○、壬○○、子○○、巳○○、丑○○、
    乙○○、庚○○、己○○等8人應將上開165地號土地上，如
    附圖所示編號165-A002、面積19.46 平方公尺之一層樓土造
    平房，及編號165-A003、面積1.26平方公尺之水井，編號16
    5-A006、面積31.21平方公尺之一層樓磚造平房，編號165-A
    007、面積17.78平方公尺之鐵棚架拆除，並將土地返還原告
    及其餘共有人，均屬有據，應予准許。又本判決係判命被告
    等人應將系爭土地上之建物或地上物拆除併返還占用土地之
    給付，其性質非長期間不能履行，復參酌該建物或地上物占
    用該土地已有多年，且現由部份被告居住使用，一時拆除搬
    遷不易，為此爰酌定本件拆屋還地之履行時間為三個月。
六、假執行之宣告：
    兩造陳明願供擔保，請准宣告假執行及免為假執行之宣告，
    經核尚無不合，爰分別酌定相當擔保金准許之。
七、本件為判決基礎之事證已臻明確，兩造其餘攻擊防禦方法，
    核與判決結果不生影響，不一一論究，附此敘明。
八、裁判費負擔之依據：依民事訴訟法第85條第1項、第2項。
中　　華　　民　　國　　94　　年　　9 　　月　　15　　日
                  臺灣宜蘭地方法院民事庭
                      法　官　邱景芬
正本與原本無異。
如不服本判決應於判決送達後20日內提出上訴狀（須附繕本）。
中　　華　　民　　國　　94　　年　　9 　　月　　16　　日
                      書記官　莊怡麗
